最高法院民事判決　　　　　　一○○年度台上字第一五三一號
上　訴　人　華屋實業股份有限公司
法定代理人　劉新山
上　訴　人　余阿甘
　　　　　　賴美真
　　　　　　潘姵蓉
共　　　同
訴訟代理人　林辰彥律師
　　　　　　溫光雄律師
被 上訴 人　劉盛耀
　　　　　　賴五亮
上列當事人間請求侵權行為損害賠償事件，上訴人對於中華民國
一○○年一月二十日台灣高等法院第二審再審更審判決（九十九
年度再更(一)字第二號），提起上訴，本院判決如下：
    主  文
原判決廢棄，發回台灣高等法院。
    理  由
本件上訴人主張：兩造間侵權行為損害賠償之訴，前訴訟程序原
法院九十二年度訴更(四)字第八號判決伊敗訴確定（下稱原確定判
決），伊於確定判決後之民國九十九年一月二十七日找出訴外人
張正於六十九年十二月二十四日製作之華菱電氣企業股份有限
公司（下稱華菱公司）股東名冊，其上所載股東並無被上訴人，
可證被上訴人確已於同年十月十五日領取放棄股權金額，並授意
訴外人胡利男將其等股權全數讓與上訴人賴美真。又伊業於同年
二月二十六日發現原法院七十一年度上字第一○八二號判決（下
稱一○八二號判決），上開證物如經斟酌，足使伊受較有利益之
裁判。爰依民事訴訟法第四百九十六條第一項第十三款之規定，
提起再審之訴，求為將原確定判決廢棄，改判駁回被上訴人在前
訴訟程序之訴之判決。
原審不經言詞辯論，判決駁回上訴人再審之訴，無非以：上訴人
所提出股東名冊記載之製作日期為六十九年十二月二十四日，可
知該項證物於上開侵權行為損害賠償之訴於七十二年繫屬前已經
存在，上訴人雖提出列載日期之照片，主張係於九十九年一月二
十七日發現云云，惟照片上日期之列載，可透過攝影機功能選項
自行設定調整，攝影日期非必即為發現該股東名冊之時點，上訴
人亦未舉證證明其於前訴訟程序不知有該股東名冊，現始知之，
或其雖知有此，但確有不能使用之真實情形。況審諸：(一)系爭股
東名冊僅記載股東姓名、股數及股款，未及其他，列名其上之股
東，其取得股份之原委及股款繳交之情形，尚無從自該名冊之記
載窺知，更遑論自該名冊探知未列名其上之股東有無轉讓華菱公
司持股及是否取得出讓股權資金之事實。故依系爭股東名冊顯無
從推知：六十九年十月十五日轉帳傳票所載款項，係被上訴人讓
棄股權之資金、股權讓渡書非屬偽造等事實，上訴人主張依系爭
股東名冊所載之股東姓名無被上訴人姓名，即可得知被上訴人領
取放棄股權金額及授意他人親書股權讓渡書，將股權全數讓予賴
美真之事實云云，並無可採。(二)原確定判決就「張玉」名義之
六十九年十二月二十四日股權轉讓同意書上「張玉」印文認定
係賴美真於張玉尚未取回印章時所盜蓋，參諸：(1)系爭股東名
冊與前揭股權轉讓同意書之用紙編號相續，日期相同，內容則與
賴美真與劉新山、劉新園持以向台北市政府建設局申辦公司變更
登記之不實資料相同；(2)張玉僅為公司股東，未於華菱公司任
職，依上訴人所提之六十九年九月二十日上午股東會會議紀錄內
容，張玉既非當日主席或紀錄，亦未出席，何須以其名義依上
開股東會決議之股權，製作系爭股東名冊，可知系爭股東名冊上
「張玉」印文縱屬真實，亦無法排除係由賴美真於張玉尚未
取回印章時，同時盜蓋於系爭股東名冊後製作之可能。況賴美真
因偽造華菱公司上開股東會議紀錄，犯偽造文書罪，經原法院刑
事庭以八十五年度重上更(十四)刑事判決確定，系爭股東名冊上記載
「依據六十九年九月二十日決議股權登記」，乃係依上揭不實會
議決議製作之名冊，亦難認係真實，縱加斟酌，仍不能為較有利
上訴人之裁判。又一○八二號判決前經賴美真提出，並經原確定
判決審理時提示，非屬發現未經斟酌之證物，至上訴人提出之六
十九年十月十五日轉帳傳票、同年十二月十日劉盛耀、張玉、
劉新園、賴吳和子、賴五亮、胡利男名義之股權轉讓同意書、同
年月二十四日張玉名義之股權轉讓同意書、法務部調查局函（
下稱其餘新證物）均經原確定判決審酌認定，上訴人所提起之本
件再審之訴顯無理由等詞，為其判斷之基礎。
按再審之訴顯無理由者，依民事訴訟法第五百零二條第二項之規
定，雖得不經言詞辯論，以判決駁回之。惟所謂顯無理由，必須
再審原告所主張之再審理由，在法律上顯不得據為對於確定判決
聲明不服之理由者，始足當之。倘法院顯已踐行調查證據認定事
實之程序，或依再審原告主張之原因事實，僅據訴狀之記載，尚
有不明瞭或有其他情形，必須調查證據後，方能認定再審理由之
有無者，即與法律上顯不得據為再審理由之情形有間，自仍應為
必要之言詞辯論，不得遽指再審之訴顯無理由，不經言詞辯論，
逕以判決駁回之。查原法院係調閱前訴訟程序全案卷證，並據以
審認賴美真以偽造文書之方法取得被上訴人股權，轉帳傳票所載
各股東領取之款項，並非股東讓棄股權之資金，系爭股東名冊與
股權轉讓同意書之用紙編號相續，日期相同，張玉未出席六十
九年九月二十日股東會，無以其名義製作系爭股東名冊必要，而
推論無法排除由賴美真於張玉尚未取回印章時，同時盜蓋於系
爭股東名冊及張玉名義之股權轉讓同意書之可能，是上訴人縱
提出系爭股東名冊，並不足以推翻原確定判決之認定，亦難為有
利上訴人之裁判，而為判斷再審之訴有無理由之依據，揆之首開
說明，自無適用上開條項規定，不經言詞辯論駁回再審之訴之餘
地，原法院遽以再審之訴顯無理由，不經言詞辯論，駁回上訴人
再審之訴，於法難謂為合。上訴論旨，指摘原判決為不當，求予
廢棄，非無理由。
據上論結，本件上訴為有理由。依民事訴訟法第四百七十七條第
一項、第四百七十八條第二項，判決如主文。
中    華    民    國  一○○  年    九    月   十五   日
                      最高法院民事第七庭
                          審判長法官  顏  南  全  
                                法官  林  大  洋  
                                法官  鄭  傑  夫  
                                法官  陳  玉  完  
                                法官  陳  重  瑜  
本件正本證明與原本無異
                                      書  記  官  
中    華    民    國  一○○  年    九    月  二十七  日
                                                      Q